ACORDAO-COMPLETO-2372602

ACÓRDÃO 11847/2019 ATA 37/2019 - PRIMEIRA CÂMARA

VISTOS, relatados e discutidos estes autos que tratam de atos de concessão de aposentadoria emitidos pelo Tribunal Regional Eleitoral de Minas Gerais; 
ACORDAM os Ministros do Tribunal de Contas da União, reunidos em Sessão da 1ª Câmara, com fundamento no art. 71, inciso III, da Constituição Federal, nos arts. 1º, inciso V, e 39, inciso II, da Lei 8.443/1992, no art. 260, § 1º, do RI/TCU e ante as razões expostas pelo Relator, em: 
9.1.  considerar legais e conceder registro aos atos de concessão de aposentadoria emitidos em favor de Haidee Cecilia Campos (XXX.278.446-XX) , Junia Araujo de Almeida e Silva (XXX.957.576-XX) e Orlando dos Santos (XXX.620.876-XX) ;
9.2.	considerar ilegal o ato de concessão de aposentadoria, emitido em favor de Anibal Telles Roque (XXX.361.106-XX) , recusando o respectivo registro; 
9.2.1.	dispensar a devolução dos valores indevidamente recebidos até a data da ciência pelo Tribunal Regional Eleitoral de Minas Gerais do presente acórdão, com base no Enunciado 106 da Súmula da Jurisprudência do TCU; 
9.2.2. determinar ao Tribunal Regional Eleitoral de Minas Gerais, com base no art. 45 da Lei 8.443/1992, que: 
9.2.2.1. faça cessar os pagamentos decorrentes do ato impugnado, comunicando ao TCU, no prazo de quinze dias, as providências adotadas, nos termos do art. 262, caput, do Regimento Interno do TCU, art. 8º, caput, da Resolução-TCU 206/2007 e art. 19, caput, da Instrução Normativa-TCU 78/2018; 
9.2.2.2. corrija o valor da vantagem que decorre da incorporação de função fazendo constar, nos proventos do interessado, a proporção referente a 1/10 de FC-05;
9.2.2.3. emita novo ato de aposentadoria, livre da irregularidade apontada, submetendo-o ao TCU, no prazo de trinta dias, consoante os arts. 262, § 2º, do Regimento Interno do TCU e 19, § 3º, da Instrução Normativa TCU 78/2018; 
9.2.2.4. comunique ao interessado o teor desta decisão, alertando-o de que o efeito suspensivo proveniente da interposição de eventual recurso não o exime da devolução dos valores percebidos indevidamente após a respectiva notificação, caso o recurso não seja provido; 
9.2.2.5. no prazo de 30 (trinta) dias, contados da ciência desta decisão, envie a este Tribunal documentos comprobatórios de que o interessado está ciente da presente deliberação.

Atos de concessão de aposentadoria emitidos pelo Tribunal Regional Eleitoral de Minas Gerais. Apreciação para fins de registro.

Primeira Câmara

3. Interessados: Anibal Telles Roque (XXX.361.106-XX); Haidee Cecilia Campos (XXX.278.446-XX); Junia Araujo de Almeida e Silva (XXX.957.576-XX); Orlando dos Santos (XXX.620.876-XX).

13.1. Ministros presentes: Benjamin Zymler (na Presidência) e Vital do Rêgo (Relator).
13.2. Ministros-Substitutos convocados: André Luís de Carvalho e Weder de Oliveira.
13.3. Ministro-Substituto presente: Augusto Sherman Cavalcanti.

VITAL DO RÊGO

Adoto como relatório, com os devidos ajustes de forma, o parecer emitido no âmbito do Ministério Público junto ao TCU (peça 9) , representado nos autos pelo Procurador Dr. Júlio Marcelo de Oliveira, a seguir transcrita:
Trata-se de processo consolidado com quatro atos de aposentadoria em favor de servidores do Tribunal Regional Eleitoral de Minas Gerais, com pareceres pela legalidade por parte do controle interno e da Secretaria de Fiscalização de Pessoal.
O servidor Anibal Telles Roque (peça 4) recebe parcela de VPNI, calculada na forma de 1/5 de FC-5, no valor de R$ 686,89. Nota-se, da tabela ‘Funções Exercidas’, que o servidor somente incorporou tal vantagem em razão de possuir tempo residual de função em 10/11/1997.
Considerando o fato de o período residual ter sido completado após 8/4/1998, o interessado faz jus a um décimo e não a um quinto, conforme foi deferido pela unidade de origem.
Nessa linha, rememore-se o entendimento firmado pela Decisão 925/1999-TCU-Plenário, acerca da incorporação da vantagem prevista no art. 5º da Lei 9.624/1998, in verbis:
8.1. firmar o seguinte entendimento:
8.1.1. é devida a incorporação, ou a atualização de quintos, com fundamento no art. 3º, caput, da Lei 9.624/98, até 8.4.98, adotando-se, para tanto, os critérios contidos na redação original do art. 3º da Lei 8.911/94;
8.1.2. é assegurado, nos termos do art. 5º da Lei 9.624/98, o cômputo do tempo residual de exercício de funções comissionadas não empregado, até 10.11.97, para a incorporação de parcela de décimo, com termo final na data específica em que o servidor complete o interstício de doze meses, de acordo com a sistemática definida na redação original do art. 3º da Lei 8.911/94.
8.1.3. as parcelas incorporadas à remuneração, na forma de quintos, deverão ser transformadas em décimos e estes deverão ser transformados em vantagem pessoal nominalmente identificada;
No voto condutor do citado decisum, o Ministro-Relator Walton Alencar Rodrigues manifestou-se nos seguintes termos:
O art. 5º, por sua vez, admite o cômputo do tempo residual de exercício de funções comissionadas não empregado, até 10.11.97, na incorporação de frações, para a concessão da próxima parcela de décimo, até que cada servidor complete o interstício de doze meses.
 (...) 
Entendo que a redação do artigo 5º, ao usar a expressão "próxima parcela", refere-se ao termo antecedente "décimos", in verbis: "Fica resguardado o direito à percepção dos décimos já incorporados, bem como o cômputo do tempo de serviço residual para a concessão da próxima parcela...". Próxima parcela de décimos, segundo a redação do legislador.
Ao Congresso Nacional cabe disciplinar as relações jurídicas decorrentes de normas constantes de medidas provisórias não convertidas em lei, a teor do parágrafo único do art. 62 da CF. Nesse diapasão, não obstante as normas que cuidaram de décimos não tenham sido convertidas em lei, entendo que quis o legislador ordinário contemplar, com a possibilidade de incorporação de um décimo, os servidores com tempo residual até 10.11.97, não abrangidos pela concessão de quinto, prevista no artigo 3º da Lei 9.624/98.
Além de lógica, essa interpretação se me apresenta como mais justa, porquanto confere aos servidores com tempo residual maior a vantagem quinto e aos com tempo residual menor a vantagem décimo. De fato, aqueles que completaram o interstício até 8.4.98 contavam com tempo residual, em 10.11.97, de no mínimo 216 dias, equivalente a sete meses e seis dias de exercício de função comissionada. Estes e os que contavam com tempo residual ainda maior, se completaram o interstício até 8.4.98, fazem jus à incorporação de um quinto, os demais têm direito à incorporação de um décimo, a partir da data em que completaram, ou vierem a completar, o interstício de 12 meses.
Exemplificando, um servidor que, em 10.11.1997, tivesse completado quatro quintos, com saldo residual de quatro meses, teria, em 8.4.98, algo em torno de 9 meses de exercício de função e, portanto, não completaria os cinco quintos, porque não teria perfeito o prazo de doze meses de exercício de função. Seria hipótese de aplicação do art. 5º da Lei nº 9.624/98, o servidor ganharia mais um décimo e não um quinto, quando completasse o interstício de doze meses. Agora, se o mesmo servidor tivesse, em 10.11.97, quatro quintos e saldo residual de, no mínimo, 7 meses e seis dias, ele teria direito à percepção do último quinto, desde que, até 8.4.98, tivesse completado os doze meses de exercício da função. O raciocínio é exatamente este para todos os casos.
Dessa forma, a aposentadoria do servidor deve ser considerada ilegal, em razão do pagamento a maior da vantagem prevista no art. 5º da Lei 9.624/1998.
O ato em análise ingressou neste Tribunal em 14/2/2019, de modo que pode ser apreciado sem a necessidade de prévia oitiva do interessado, de acordo com o entendimento firmado pelo TCU, no âmbito do Acórdão 587/2011-TCU-Plenário.
Ante o exposto, o Ministério Público de Contas manifesta-se pela ilegalidade e recusa de registro da aposentadoria em favor de Anibal Telles Roque e aquiesce à proposta da Secretaria de Fiscalização de Pessoal, quanto aos demais atos concessórios.
Eis o Relatório.

não há.

Procurador Júlio Marcelo de Oliveira.

APOSENTADORIA. INCORPORAÇÃO IRREGULAR DE QUINTOS CONSIDERANDO O EXERCÍCIO EM FUNÇÕES COMISSIONADAS APÓS 8/4/1998. LEGALIDADE DE TRÊS ATOS. ILEGALIDADE DE UM ATO. DETERMINAÇÕES.

APOSENTADORIA (APOS)

Secretaria de Fiscalização de Pessoal (Sefip).

Trata-se de atos de concessão de aposentadoria emitidos pelo Tribunal Regional Eleitoral de Minas Gerais em favor dos ex-servidores Anibal Telles Roque, Haidee Cecilia Campos, Junia Araujo de Almeida e Silva e Orlando dos Santos (352.620.876-04) .
De início, destaco que as concessões em questão deram entrada no TCU há menos de 5 (cinco) anos, razão pela qual não se aplicam os procedimentos previstos pelo Acórdão 587/2011-TCU-Plenário.
A Sefip, na instrução de peça 7, propõe considerar legais as concessões em epígrafe. O Ministério Público junto ao TCU (MPTCU) , contudo, discorda do encaminhamento da unidade técnica em relação à concessão emitida em favor de Anibal Telles Roque. Isso porque, consta do ato de peça 4, que a incorporação de quintos constante dos proventos do referido interessado considerou períodos posteriores a 8/4/1998, o que não é autorizado pela legislação pátria. Quanto aos demais atos, o MPTCU aquiesce à instrução da Sefip.
-II-
No mérito, entendo que assiste razão ao MPTCU, cujo encaminhamento acompanho e adoto como razões de decidir.
De fato, consoante consta na discriminação de tempos em funções comissionadas, o quinto (1/5) de FC-05 incorporado pelo Sr. Anibal Telles Roque (peça 4, p. 4-5) leva em conta períodos ocupados após 2/12/1999, o que não encontra respaldo legal, em especial após o julgamento do Recurso Extraordinário 638.115. 
No julgamento de um dos embargos opostos em face da referida decisão, restou decidido que a incorporação de quintos decorrente do exercício de funções comissionadas ocupadas no período compreendido entre a edição da Lei 9.624/1998 e a MP 2.225-48/2001 (8/4/1998 a 4/9/2001) é irregular, consoante a ementa a seguir colacionada: 
Embargos de declaração no recurso extraordinário. 2. Repercussão Geral. 3. Direito Administrativo. 4. Servidor público. 5. Incorporação de quintos decorrente do exercício de funções comissionadas no período compreendido entre a edição da Lei 9.624/1998 e a MP 2.225-48/2001. Impossibilidade. 6. Cessada a ultratividade das incorporações em qualquer hipótese, seja decorrente de decisões administrativas ou de decisões judiciais transitadas em julgado. RE-RG 730.462, Rel. Min. Teori Zavascki. 7. Ausência de omissão, contradição ou obscuridade. 8. Embargos rejeitados. (RE 638115 ED, Relator: Min. Gilmar Mendes, julgado em 30/6/2017) . 
Assim, considerando que o período residual que contou na incorporação em epígrafe foi completado após a edição da Lei 9.624/1998 (8/4/1998) , o interessado faz jus a um décimo da FC-05 e não a um quinto dessa função. Por tal razão, o ato não reúne condições para receber a chancela da legalidade.
Ante o exposto, VOTO para que seja adotada a minuta de acórdão que ora trago ao exame deste Colegiado.
TCU, Sala das Sessões Ministro Luciano Brandão Alves de Souza, em 15 de outubro de 2019.
Ministro VITAL DO RÊGO 
Relator